【裁判字號】    88,訴,919
【裁判日期】    890602
【裁判案由】    偽造文書等
【裁判全文】
臺灣臺南地方法院刑事判決                          八十八年度訴字第九一九號
    公  訴  人  臺灣台南地方法院檢察署檢察官
    被      告  丁○
    選任辯護人  柯君重
右列被告因偽造文書案件，經檢察官提起公訴（八十八年度偵字第九八０號），本院
判決如左：
    主  文
丁○行使偽造私文書，足以生損害於他人，處有期徒刑玖月，緩刑參年。
    事  實
一、丁○為陳王桂馨之長子，戊○、乙○○、丙○○分係其係弟、妹，因其父親陳珍
    軒死亡時，留有鉅額遺產由其母親陳王桂馨全權處理，兄弟姊妹間關於遺產之處
    理意見分歧，常起爭執。丁○前因其母曾授權其處理財產中途違約，認其依約定
    對陳王桂馨有新台幣（下同）二億元之違約金債權可資請求，遂於民國（下同）
    八十七年一月二十六日向台北地方法院聲請對陳王桂馨發支付命令（八十七年度
    促字第二八五二號），丁○知悉陳王桂馨當時係住在台南，由其弟戊○照顧，因
    恐戊○等如收受該支付命令（按陳王桂馨此時已無意識能力，詳後另述），會為
    其母陳王桂馨提出異議，阻撓該命令之確定，乃列陳王桂馨之地址列在台北市○
    ○區○○路二段七十號七樓之五，供法院送達該命令。詎丁○竟基於偽造私文書
    之概括犯意，首於該支付命令於八十七年二月二十日送達時，由大樓（該址為雙
    橡園大廈）管理員段生會收受後，未得陳王桂馨之授權，持陳王桂馨前曾交付其
    保管之印章，盜蓋於管理員段生會保管之收受信件登記簿內之收件簽章欄上，偽
    造陳王桂馨名義之已簽收該支付命令之私文書，持交回段生會，據已行使，足以
    生損害於段生會管交郵件之正確性及陳王桂馨。繼於八十七年三月三日，丁○復
    恐上開命令送達不合法，乃至台南成功大學醫學院附設醫院其母陳王桂馨當時就
    醫之處所，明知其母罹患巴金森症及老年痴呆症，並無思維判斷能力，竟在陳王
    桂馨無自主意識能力情形下，扶其母之手指在其備妥之「本人確認已收受台灣台
    北地方法院八十七年度促字第二八五二號丁○聲請之支付命令無誤，中華民國八
    十七年三月三日」之私文書上蓋指印，偽造陳王桂馨名義之上開確認證明書，足
    以生損害於陳王桂馨。
二、案經戊○、乙○○、丙○○告發由台灣台南地方法院檢察署檢察官偵查起訴。
    理  由
一、訊據被告丁○對於右揭事實，除辯稱：右開支付命令係伊母親陳王桂馨指示伊聲
    請，該命令送達時，陳王桂馨雖回台南居住，而未居住於送達地址台北市○○區
    ○○路二段七十號七樓之五，然陳王桂馨有交付印章予伊，授權伊代收送達該址
    之一切郵件，包括法院送達之支付命令等文件，且持陳王桂馨之印章向管理員段
    生會收取該支付命令者，係其張姓同事，並非伊親收，伊並未偽造偽造陳王桂馨
    名義之簽收支付命令之私文書；又陳王桂馨八十七年三月三日於在台南成功大學
    醫學院附設醫院簽收右開確認證明書時，其精神仍正常，有意識能力，伊亦未偽
    造該證明書云云外，餘均坦承不諱。惟查：
(一)、右揭事實，業據告發人戊○、乙○○、丙○○於偵查中指陳綦詳，並有支付命
      令聲請書、支付命令、送達證書及確定證明等各乙份附於台北地方法院八十七
      年促字第二八五二號卷宗卷內可資證明，復有雙橡園大廈收受信件登記簿影本
      、丁○使陳王桂馨按指印之確認收受證明書影本等附卷可稽，且經證人雙橡園
      大廈管理員段生會於偵查中證述伊有收受該支付命令交由住戶蓋章簽發無訛在
      卷（見偵卷第一四八頁、一四九頁）。
(二)、被害人陳王桂馨曾於八十六年六月間，與被告同住其於台北市○○區○○路二
      段七十號七樓之五之住所，戶籍亦遷移至此，此一事實，業據被告於偵審中供
      明在卷，並有戶籍謄本附卷足稽，則茍陳王桂馨確有指示被告發該支付命令，
      並授權被告持其印章收受，恆情被告豈有不乘此對上開住所送達對陳王桂馨之
      支付命令，不會發生送達是否合法及代為簽收會否構成偽造文書之疑義之良機
      為之，竟遲至八十七年二月間陳王桂馨已回台南市居住，戶籍亦遷回台南市，
      方對其前居住之台北市○○區○○路二段七十號七樓之五之住所聲請發支付命
      令，致令其復因擔心送達不合法，又於八十七年三月三日於在台南市成功大學
      醫學院附設醫院偽造陳王桂馨之確認收受證明書，招致須承受連續偽造文書罪
      名追訴之理？況八十七年二、三月間陳王桂馨已因罹患巴金森症及老年痴呆症
      ，並無正常思維判斷能力（詳後另述），其又何能指示被告聲請該支付命令，
      並授權其代為收受？再者，被告聲請對陳王桂馨發支付命令時，陳王桂馨並未
      與其同住上開送達處所，且二人在法律上之利害關係明顯對立，恆諸事理，陳
      王桂馨尤無可能未查閱該支付命令內容，即授權被告代為收受。抑且，被告對
      於陳王桂馨有指示伊聲請該支付命令，並授權其代為收受乙節，復未能提出任
      何證據供本院查證，其空言辯解，益非足採。
(三)、該支付命令係由被告持陳王桂馨之印章向大樓管理員蓋章領取，此一事實，業
      據被告於偵查中供承在卷（見偵卷第一０一頁反面），被告於審理中翻稱係伊
      張姓同事代為請取云云，已難採信。參以本院命伊查報該證人之姓名地址到院
      ，以供本院傳喚，惟被告無從提供觀之，益見被告此項辯解，純屬虛構，不足
      採信。故被告有偽造陳王桂馨名義之已簽收該支付命令之私文書，持交回予段
      生會，據已行使之事實，要屬無疑。又其為造並行使該文書，自足以生損害於
      段生會管交郵件之正確性及陳王桂馨，至為明顯。
(四)、又被害人陳王桂馨罹患老人痴呆症及巴金森症，於八十七年二月間至成功大學
      醫學院附設醫院就診後，其病情載為：「（87-2-27）意識狀態混亂（E4V1M3
      ），87-3-3神經科照會發現E4V2M5，病人只會說簡單幾個字，對於回答都是答
      非所問。87-3-27神經科再度照會意識狀態E4V2M5無法按指示做動作。87-4-25
      復健科照會，意識狀態E4V2M5。」，有上開醫院八十八年五月十九日（八八）
      成附醫內字第二七九五號函乙紙及診斷書影本乙紙附卷可按，且其於八十七年
      二、三月間，在該院住院時，其意識狀況已陷於長期智能退化後之混亂（失智
      症）無法與常人應答，也無法依照常人指示動作，此一事實，亦據該院函覆本
      院無訛，有該院八十九年二月二日（八九）成附醫內字第０二三八函乙紙附卷
      足憑，証人即受僱看護陳王桂馨之甲○○於偵查中亦結稱：伊自八十六年十二
      月間開始受僱照顧陳王桂馨，其已無意識能力等語無誤（見偵卷第五十頁正面
      ），足見被害人陳王桂馨於八十七年二、三月間已無意識能力甚明。至證人甲
      ○○陳於偵查中嗣又證稱：「他（指陳王桂馨）有時清醒、有時不清醒，親戚
      或較近之人會認得。」云云，證人金志雄於審理中結稱：陳王桂馨有時清醒、
      有時不清醒云云，及被告所辯陳王桂馨八十七年三月三日於在台南成功大學醫
      學院附設醫院簽收右開確認證明書時，其精神仍正常，有意識能力乙節，均顯
      已上開查證所得事證不符，不足採信。則被告係於八十七年三月三日至台南成
      功大學醫學院附設醫院陳王桂馨就醫處所，利用陳王桂馨無意識能力情形下，
      扶其母之手指在其備妥之「本人確認已收受台灣台北地方法院八十七年度促字
      第二八五二號丁○聲請之支付命令無誤，中華民國八十七年三月三日」之私文
      書上蓋指印之事實，已足認定。是被告無異以陳王桂馨之手指為工具，遂行其
      偽造陳王桂馨名義之上開確認證明書之犯行，其係偽造該文書之正犯，亦足認
      定。且其偽造該文書，自足以生損害於陳王桂馨，亦不待言。
(五)、縱上各情參互印證，本件實罪證明確，被告犯行堪以認定。被告所辯均無非事
      後畏罪卸責之詞，不足採信。
二、核被告所為，係犯刑法第二百十六條第二百十條之行使偽造私文書罪。公訴人認
    被告僅係犯同法第二百十條之偽造私文書罪，尚有未洽。其先後二次偽造文書犯
    行，時間緊接，犯罪構成要件相同，顯係基於一個概括犯意反覆為之，應依連續
    犯之規定論以一罪。其偽造後持以行使，偽造之低度行為應為行使之高度行為所
    吸收，均不另論罪。爰審酌被告身為被害人陳王桂馨之長子，竟為爭奪遺產，偽
    造並行使被害人名義之文書，犯罪所生危害非輕，惟前無犯罪前科，且已與其弟
    妹達成民事和解等一切情狀，量處如主文所示之刑，以示懲儆。又被告前未曾受
    有期徒刑以上刑之宣告，有本院被告全國前案記錄表乙紙附卷可按，其因一時失
    慮，偶罹刑典，受此科刑教訓後，應知警惕而無再犯之虞，本院因認暫不執行其
    刑為當，爰併予以宣告緩刑參年，用啟自新。
三、公訴意旨另以：被告丁○於民國八十七年一月二十六日，以其母曾授權其處理財
    產中途違約，其有新台幣二億元之違約金債權為由，向台北地方法院聲請對陳王
    桂馨發支付命令，明知陳王桂馨當時係住在台南，由其弟戊○照顧，且其戶籍於
    八十六年十一月十五日遷徙至台北市○○○路○段一○一號四樓Ｂ室，故意將陳
    王桂馨之地址列在台北市○○區○○路二段七十號七樓之五，並以自己亦於八十
    六年十一月十五日遷徙之虛設戶籍即台北市○○○路○段一○一號四樓Ｂ室（為
    柯君重律師所經營之博覽國際法律事務所）為聲請人通訊地址，使法院不致產生
    疑慮而陷於錯誤，致依其所請而以台北市○○區○○路二段七十號七樓之五為通
    訊地址，對陳王桂馨發上開聲請內容之支付命令，使陳王桂馨於異議期間無法異
    議，其弟戊○等不知情而未要求異議的情形下，使該支付命令確定，而取得對陳
    王桂馨有二億元債權之確定支付命令執行名義之財產上利益，致生損害於陳王桂
    馨及戊○等人，因認被告丁○涉有詐欺得利罪嫌云云。惟查：
(一)、犯罪事實應依証據認定之，無証據不得推定其犯罪事實，刑事訴訟法第一百五
      十四條定有明文。又刑法第三百三十九條第二項之詐欺得利罪，以施用詐術方
      法得財產上不法之利益或使第三人得之為犯罪構成要件；如行為人所得之利益
      非財產上不法之利益，或其所用之方法，不能認為詐術，即不得以詐欺得利罪
      相繩（最高法院四十六年台字二六Ｏ號判例意旨參照）。
(二)、本件被告確於八十年三月十四與陳王桂馨立有授權書，約定被告丁○就登記陳
      王桂馨本人名下及其丈夫陳珍軒名下，有全權出售等代理權，且陳王桂馨不得
      無故反悔而解除該授權，無故解除非但不生效力，且應給付被告二億元違約金
      ，嗣陳王桂馨無故反悔，委由律師發存證信函解除該授權等情，有該授權書影
      本及存證信函影本各乙份附卷足憑，並為告發人戊○於審理中所是認，自足認
      屬實。被告所辯上述乙節，尚屬非虛，足以採信。則被告提出該授權書影本及
      存證信函影本，向台灣台北地方法院聲請對陳王桂馨發支付命令，請求命陳王
      桂馨支付伊二億元違約金，其所提出之上開上開授權書影本及存證信函影本，
      既均屬真正，且其請求亦非無據，即顯難認被告有對該院施用詐術，而該院據
      以准許，亦無何陷於錯誤之情事，被告取得該支付命令，要亦無取得不法利益
      可言，甚為明確。
(三)、又支付命令上所書相對人地址，僅供法院書記官送達相對人之用，並非法院法
      官審查是否准許核發該命令之依據，故如聲請人故意將相對人送達地址載為非
      其應受送達之住址，僅發生該支付明令是否有經合法送達，該命令有否生效之
      問題，難認係對法院所施詐術，其理甚明。因之被告雖於聲請時將陳王桂馨之
      住址載為非其應受送達處所之台北市○○區○○路二段七十號七樓之五，亦難
      認為係詐術方法，亦屬無疑。
(四)、此外復查無其他積極證據足證被告涉有公訴人所指此部份犯行，揆諸首開法條
      規定及判例意旨所示，應認此部份被告被訴犯罪不能證明，惟公訴人既認此部
      份與前揭有罪部份，有牽連犯之裁判上一罪之關係，爰不另為無罪之諭知，並
      此敘明。
四、據上論斷，應依刑事訴訟法第二百九十九條第一項前段，刑法第二百十六條、第
    二百十條、第七十四條第一款，判決如主文。
本案經檢察官李白松到庭執行職務。
中    華    民    國      八十九    年      六        月      二       日
              臺灣臺南地方法院刑事第一庭
                                  法  官  柯  顯  卿
右正本證明與原本無異
如不服本判決應於送達後十日內向本院提出上訴狀
                                  書記官  盧  立  勇
中    華    民    國      八十九    年      六        月      三       日
附錄本案論罪科刑法條全文：
刑法第二百十條：偽造、變造私文書，足以生損害於公眾或他人者，處五年以下有期
                徒刑。
刑法第二百十六條：行使第二百十條至第二百十五條之文書者，依偽造、變造文書或
                  登載不實事項或使登載不實事項之規定處斷。


司法院資訊處製作；財團法人民間司法改革基金會備份。
